臺灣桃園地方法院民事判決　　　　　　 95年度簡上字第224號
上　訴　人　台中市福聯新城丁社區管理委員會
法定代理人　甲○○
被上 訴 人　國防部陸軍司令部
法定代理人　乙○○
訴訟代理人　林志宏律師
上列當事人間給付管理費事件，上訴人對於民國95年8 月16日本
院中壢簡易庭95年度壢簡字第677 號第一審簡易判決提起上訴，
經本院於民國95年2 月1 日言詞辯論終結，判決如下：
    主  文
上訴駁回。
第二審訴訟費用由上訴人負擔。
    事  實
甲、上訴人方面：
壹、聲明：
一、原判決廢棄。
二、被上訴人應給付上訴人新台幣（下同）508,400 元及自支付
    命令送達被上訴人翌日起至清償日止，按年利率百分之5 計
    算之利息。
貳、陳述：除與原審判決記載相同者，茲引用之外，補稱：
一、緣坐落台中市○區○○街38之1 號1 樓至16樓、之2 號1 樓
    至16樓、之3 號1 樓至16樓、之5 號1 樓至16樓、之6 號2
    樓、之7 號7 樓、之10號9 樓、之11號3 樓8 樓及12樓、之
    12號1 樓至7 樓、之13號1 樓至7 樓，共84戶房屋（下稱系
    爭空屋）係未辦理保存登記之空屋，且系爭空屋連同所屬台
    中市福聯新城（原名陸裝、光華、忠勤新村）之其餘房屋均
    係被上訴人於民國86年2 月15日與保證責任中華民國國軍軍
    眷住宅公用合作社（下稱眷宅社）簽訂「陸軍總司令部（現
    改為國防部陸軍司令部）委託辦理陸裝、光華、忠勤新村重
    建工程協議書」（下稱系爭重建工程協議書）而委由眷宅社
    興建，並以該社常務理事兼總經理尤結田之名義為起造人，
    眷宅社於興建完成並辦畢驗收程序後，已辦理點交手續，由
    被上訴人取得系爭空屋之所有權。系爭空屋及所屬福聯新城
    丁社區之其餘房屋區分所有權人已依法召開區分所有權人會
    議並決議通過規約（下稱系爭規約），於規約第12條第1 項
    第2 款、第4 項、第5 項規定區分所有權人應依區分所有權
    人會議之決議，向上訴人繳交管理費，是系爭空屋雖因尚未
    完成配售手續而未辦理保存登記，惟仍應認為已由被上訴人
    取得其所有權，被上訴人自應依公寓大廈管理條例第18條第
    1 項第2 款及上開規約之規定，對上訴人負給付管理費之義
    務。
二、被上訴人雖辯稱其僅為系爭空屋之列管單位，而非其區分所
    有權人，惟依上訴人所提國防部令、國防部總政治作戰局函
    、陸軍總司令部政戰部函及簡便行文表、眷宅社函及上開函
    令之相關附件所示，即知被上訴人所述與事實不符，且由被
    上訴人曾檢送眷戶名冊予眷宅社備用，並曾就系爭空屋所屬
    社區之其他區分所有建物辦理配售或交屋手續，曾以系爭空
    屋所有權人之地位發函台中市中山地政事務所，足證被上訴
    人確為系爭空屋之列管機關，並為其區分所有權人，被上訴
    人並曾同意給付系爭管理費，是被上訴人自應依上開規定對
    上訴人負給付管理費之義務，被上訴人辯稱其就系爭空屋對
    上訴人不負給付管理費之義務，自無可採。
三、經查，系爭空屋共積欠自93年2 月起至94年12月止之管理費
    計508,400 元（下稱系爭管理費），履經上訴人催討，被上
    訴人仍未給付如故。上訴人乃提起本件訴訟，依公寓大廈管
    理條例第18條第1 項第2 款及系爭規約之前揭規定，請求被
    上訴人如數給付系爭管理費及自支付命令送達翌日起至清償
    日止，按年利率百分之5 計算之利息。原審未察，判決駁回
    上訴人之起訴，尚有未洽，爰提起本件上訴，請求廢棄原審
    判決，改判如前揭上訴聲明。
參、證據：除援用第一審所提證據外，補提台中市中山地政事務
    所函、系爭空屋所在區域位置圖、上訴人社區公寓大廈管理
    組織報備證明、系爭規約、管理委員會改選會議紀錄、存款
    往來明細、重購眷宅申請書、交屋通知單、支付命令聲請狀
    、立法委員沈智慧函、協調會議紀錄、國軍單位網路搜尋資
    料、國軍老舊眷村重建工作問答手冊、行政函及該院函示「
    國軍老舊眷村重建試辦期間作業要點興建完工眷宅餘屋水電
    、修繕、社區管理費暨災害復建經費支報處理運用原則」（
    下稱眷宅餘屋經費支報處理運用原則）、行政院秘書處移文
    單、陸軍總司令部政戰部簡便行文表及其附件、掛號函件回
    執各1 件、上訴人社區區分所有權人會議紀錄、台中市稅捐
    稽徵處大智分處函、台中市東區區公所函、國防部令及其附
    件、國防部總政治作戰局函及其附件、國防部陸軍總司令部
    政治作戰主任室函各2 件、管理費收據、內政部營建署函各
    3 件、現場照片3 張、眷宅社函4 件、上訴人函、系爭管理
    費計算表各8 件、被上訴人函9 件為證，並聲請傳訊證人蔡
    濟國、李元吉，向台中市稅捐稽徵處大智分處函查系爭房屋
    之納稅義務人資料。
乙、被上訴人方面：
壹、聲明：
    如主文所示。
貳、陳述：除與原審判決記載相同者，茲引用之外，補稱：
一、被上訴人並非上訴人所屬台中市福聯新城丁社區之系爭空屋
    區分所有權人，上訴人以其所提眷宅社之相關函件為據，主
    張系爭空屋所有權屬被上訴人所有，與事實不符。蓋依卷附
    系爭重建工程協議書所載，並未約定系爭空屋所屬台中市福
    聯新城建物於興建完成後，係由被上訴人或由眷宅社取得其
    所有權，且上開新建建物係由被上訴人委託眷宅社興建，用
    以銷售予陸裝、光華、忠勤等老舊眷村之眷戶，並係以眷宅
    社為其起造人，自應由眷宅社因建築完成而原始取得其所有
    權，並係由眷宅社依土地登記規則第79條第1 項第2 款之規
    定，直接辦理建物第一次所有權登記予各該配售眷戶，此參
    被上訴人所提契稅稅單載明其原所有權人為眷宅社即明。且
    依卷附台中市稅捐稽徵處大智分處95年11月21日中市稅智分
    二字第0958006868號覆鈞院函所附系爭空屋之稅籍資料所示
    ，系爭空屋之房屋稅納稅義務人均為眷宅社，另依卷附眷宅
    社95年11月30日（95）信義字第0678號函所載，上開建物起
    造人亦為眷宅社，足認系爭空屋係由眷宅社起造而原始取得
    所有權，且眷宅社並未將系爭空屋所有權移轉登記予被上訴
    人所有，被上訴人自無從繼受取得其區分所有權，上訴人指
    稱被上訴人為系爭空屋之區分所有權人，實屬誤會。
二、上訴人雖指稱被上訴人曾以系爭空屋所有權人之地位，以93
    年12月8 日邢節字第0930011090號函台中市中山地政事務所
    稱台中市福聯新城交屋後，並無禁止處分限制登記之必要云
    云。惟查，依上開函文所載，被上訴人並未表示本身為上開
    建物之所有權人，且被上訴人已於上開函文說明欄第2 項載
    明台中市福聯新城重建眷宅係由眷宅社依國軍老舊眷村重建
    試辦期間作業要點辦理重建，即已說明係以眷宅社為原始起
    造人即所有權人，是被上訴人自無上訴人所指曾以所有權人
    身分自居之情形。
三、另按被上訴人係台中市福聯新城眷村改建前之台中市陸裝、
    光華、忠勤新村之國軍老舊眷村列管單位，承國防部之命協
    助輔導眷戶參與上開3 眷村之老舊眷村改建，而改建後之台
    中市福聯新城已成為一般集合式住宅，已無眷村管理組織（
    如眷村自治會）或列管單位之設置。況所謂眷村列管單位僅
    係表示該單位有承國防部之命處理眷村行政事務之責，與系
    爭空屋之區分所有權歸屬無涉，上訴人以被上訴人為台中市
    福聯新城之列管單位，據以指稱被上訴人為系爭空屋之區分
    所有權人，自無依據。
四、再查，依卷附由行政院以94年4 月4 日院授主孝四字第0940
    002398號函同意國防部所定前揭眷宅餘屋經費支報處理運用
    原則所示，其適用對象包括完工後未配售餘宅及滯銷之台中
    市福聯新城基地在內，支應項目包含社區管理費，並依各社
    區所定規約覈實列支，被上訴人95年8 月16日邢節字第0950
    004773號函即係依國防部95年7 月24日昌昊字第0950008571
    號令辦理。且依國防部95年5 月25日勁勢字第0950007322號
    令所示，系爭空屋係由國防部核定覈實支付自93年2 月起至
    94年12月止之系爭空屋管理費共計49萬6000元，並自其管理
    之國軍官兵購置住宅貸款基金覈實支付，足證系爭空屋之管
    理費係由國防部核定自前揭貸款基金覈實列支，被上訴人僅
    係依軍方公文逐級層轉系統，彙整核銷經費憑證上呈國防部
    ，由國防部辦理經費核銷及撥款事宜，再由被上訴人代為函
    轉國防部之公文決定，是系爭管理費須經國防部審查無誤，
    並同意自其管理之前揭貸款基金覈實列支，且僅國防部得決
    定是否同意自前揭貸款基金覈實列支系爭管理費，被上訴人
    並無決定是否為上開覈實列支之權限，自無上訴人所指曾同
    意支付系爭管理費之情形。
五、另依系爭重建工程協議書第14條之約定，亦得佐證被上訴人
    並非系爭空屋之區分所有權人，就系爭空屋亦無事實上處分
    權，否則被上訴人自得本於區分所有權人或事實上處分權人
    之地位，自行處分台中市福聯新城之新建建物，將其所有權
    逕行移轉予承購眷戶，而無須檢送眷戶名冊予眷宅社備用，
    由眷宅社於興建完成後，依上開眷戶名冊辦理建物所有權移
    轉登記予承購眷戶之相關事宜，是上訴人據上開約定指稱被
    上訴人為系爭空屋之區分所有權人，自非可採。
六、綜上所述，被上訴人並非系爭空屋之區分所有權人，自無須
    依公寓大廈管理條例或系爭規約之前揭規定，就系爭空屋對
    上訴人負給付系爭管理費之義務，且被上訴人未曾同意支付
    系爭管理費。是原審駁回上訴人之起訴，認事用法並無違誤
    ，本件上訴並無理由，其上訴應予駁回。
參、證據：除援用第一審所提證據外，補提契稅稅單、建物測量
    成果圖、土地登記申請書、「國軍老舊眷村重建試辦期間作
    業要點」各1 件、國防部令2 件為證。
丙、本院依職權向國防部、國防部主計局、陸軍第10軍團指揮部
    分別函查系爭空屋之列管機關，及被上訴人向該部（局）呈
    請核准覈實支付系爭空屋管理費之相關資料，向眷宅社函查
    系爭空屋之起造人名義及相關資料，向台中市政府都市發展
    局函調系爭空屋之建造及使用執照。
    理  由
一、上訴人起訴主張：系爭空屋係由被上訴人與眷宅社簽訂系爭
    重建工程協議書所委建，並已由被上訴人取得所有權，被上
    訴人應依公寓大廈管理條例第18條第1 項第2 款、系爭規約
    第12條第1 項第2 款、第4 項、第5 項之規定，對上訴人負
    給付管理費之義務。爰提起本件訴訟，請求被上訴人給付系
    爭管理費508,400 元及其遲延利息等語，而為如前揭聲明所
    示。
二、被上訴人則以：系爭空屋固係由被上訴人與眷宅社簽訂系爭
    重建工程協議書所委建，惟其僅為系爭空屋之列管單位，並
    非區分所有權人，並無給付系爭管理費之義務，上訴人提起
    本件訴訟，請求被上訴人給付系爭管理費及遲延利息，並無
    理由等語，資為抗辯，而為如前揭聲明所示。
三、上訴人主張系爭空屋連同所屬台中市福聯新城（原名陸裝、
    光華、忠勤新村）之其餘房屋均係被上訴人於86年2 月15日
    與眷宅社簽訂系爭重建工程協議書而委由眷宅社興建，並以
    眷宅社之常務理事兼總經理為起造人，眷宅社已依約興建完
    成，惟其中系爭空屋部分尚未完成配售程序，亦均未辦理保
    存登記，而系爭空屋及所屬福聯新城丁社區之其餘房屋區分
    所有權人已依法召開區分所有權人會議並決議通過系爭規約
    ，於規約第12條第1 項第2 款、第4 項、第5 項規定系爭空
    屋之區分所有權人應依區分所有權人會議之決議，向上訴人
    繳交管理費等情，業據其提出系爭重建工程協議書、系爭空
    屋所在區域位置圖、上訴人社區公寓大廈管理組織報備證明
    、系爭規約各1 件、現場照片3 張為證，並為被上訴人所不
    爭執，並經本院依職權向台中市都市發展局函調台中市福聯
    新城之建造執照及使用執照檔案卷宗，核閱無訛，堪信屬實
    。惟上訴人主張被上訴人為系爭空屋之區分所有權人，應依
    公寓大廈管理條例第18條第1 項第2 款及系爭規約之前揭規
    定，對上訴人負給付系爭管理費之義務，則為被上訴人以前
    詞所否認。是本件應審究之爭點為：被上訴人是否為系爭空
    屋之區分所有權人，是否負有依公寓大廈管理條例及系爭規
    約之前揭規定，給付系爭管理費予上訴人收受之義務？上訴
    人得否請求被上訴人給付系爭管理費508,400 元及其遲延利
    息？爰判斷如下。
四、按「不動產物權，依法律行為而取得設定、喪失及變更者，
    非經登記，不生效力。」民法第758 條定有明文。經查，系
    爭空屋係台中市福聯新城丁社區區分所有建物之一部分，而
    台中市福聯新城社區係由被上訴人於前揭期日與眷宅社簽訂
    系爭重建工程協議書，委由眷宅社為起造人，自原陸裝、光
    華、忠勤新村之老舊眷村改建而來，且系爭空屋均未辦理保
    存登記，此有前揭重建工程協議書1 件在卷（參本院卷2 第
    55至60頁）可稽，並為兩造所不爭執，是系爭空屋之所有權
    自應歸屬於其原始出資建造人。又，系爭重建工程協議書固
    於當事人欄載明其委託單位為被上訴人（原名陸軍總司令部
    ），並以眷宅社為受託單位，惟既同時載明該協議書係由雙
    方依國防部80年10月3 日（80）恭慈字13572 號核定辦理眷
    村重建而訂定，並於第4 條約明重建工程所需工程款係由眷
    宅社按工程進度通知被上訴人向國防部申請建宅基金，分期
    逕撥眷宅社支用，核配官兵應繳之自備款亦係按國防部核定
    之付款時程表如期交由眷宅社彙收歸還上開基金，其第5 條
    並約定關於上開重建工程之設計與發包，應由眷宅社負責，
    於完成重建工程概算表、工程費用需求表及分期核撥工程費
    用統計表後，經被上訴人審查同意報奉國防部核准後發包，
    且依該協議書之相關條款所示，關於上開重建工程之實際決
    定權係屬國防部，被上訴人並無實際決定權等情，足認系爭
    重建工程協議書雖係由被上訴人與眷宅社簽訂，惟其實際出
    資人應為國防部，是依上開說明，系爭空屋自應由其原始出
    資建造人即國防部取得其所有權。且系爭空屋既均未辦理保
    存登記即所有權第1 次登記，自無從依上引法文規定辦理所
    有權移轉登記，其所有權即無法移轉予他人所有，被上訴人
    、眷宅社或其他第三人均無從繼受取得系爭空屋之區分所有
    權，即其區分所有權仍屬國防部所有。是上訴人指稱系爭空
    屋係由眷宅社出資而原始取得其所有權，並已移轉予被上訴
    人所有，被上訴人為系爭空屋之區分所有權人，或被上訴人
    辯稱系爭空屋係屬眷宅社所有，均無可採。又，系爭空屋雖
    係以眷宅社為起造人，惟關於房屋起造人名義之規定僅屬建
    築主管機關所為之行政規定，自不得據以否定上開應由其出
    資人原始取得所有權之認定，是系爭空屋雖以眷宅社之常務
    理事兼總經理為起造人，惟其原始所有權仍屬國防部所有。
    至於被上訴人依上開協議書之約定，並承國防部之命令，以
    列管單位之地位就系爭空屋及台中市福聯新城所屬其餘房屋
    所為之配售、交屋或相關管理行為，既係以上開約定及命令
    為據，自不得據以認定被上訴人即為系爭空屋之區分所有權
    人，上訴人據以指稱被上訴人為系爭空屋之列管單位而為其
    區分所有權人，自無可採。
五、上訴人雖指稱被上訴人曾同意給付系爭管理費，惟為被上訴
    人所否認，而依卷附上訴人所提前揭證據並不足以證明上訴
    人此部分主張與事實相符，上訴人就此有利於己之事實復未
    舉證以實其說，自不足採。
六、綜上所述，上訴人主張被上訴人為系爭空屋之區分所有權人
    ，應依公寓大廈管理條例第18條第1 項第2 款及系爭規約之
    前揭規定，對上訴人負給付系爭管理費之義務，核無可採，
    被上訴人抗辯其非系爭空屋之區分所有權人，無庸依前揭規
    定給付系爭管理費予上訴人收受，自屬可採。從而，上訴人
    提起本件訴訟，依前揭規定請求被上訴人給付系爭管理費50
    8,400 元及自支付命令送達翌日起至清償日止，按年利率百
    分之5 計算之利息，為無理由，不應准許。原審為上訴人敗
    訴之判決，並無不合，上訴意旨指摘原審判決不當，求予廢
    棄改判，為無理由，應駁回其上訴。
七、本件事證已臻明確，兩造其餘主張陳述及所提證據，經核與
    本件判決之結果均無影響，爰不另一一論述；上訴人聲請傳
    訊證人蔡濟國、李元吉，核無必要，均併此敘明。
八、據上論結，本件上訴為無理由，依民事訴訟法第436 條之1
    第3 項、第449 條第1 項、第78條，判決如主文。
中　　華　　民　　國　　96　　年　　3 　　月　　1 　　日
                  民事第一庭  審判長法　官　郭琇玲
                                    法  官  林望民
                                    法　官　陳勇松
以上正本係照原本作成。
本判決不得上訴。
中　　華　　民　　國　　96　　年　　3 　　月　　5 　　日
            　                      書記官　陳夏施
